最高法院刑事判決　　　　　　九十四年度台上字第四九五六號
　　上　訴　人　丁○○
　　　　　　　　　　　　在台灣台北監獄台北分監執行）
　　　　　　　　丙○○
　　　　　　　　　　　　在押.
　　共　　 同
　　選任辯護人　吳仟翼律師
　　上　訴　人　乙○○
　　　　　　　　　　　　路8 .
　　　　　　　　甲○○
　　　　　　　　　　　　巷25.
上列上訴人等因強盜殺人等罪案件，不服台灣高等法院中華民國
九十四年五月二十五日第二審更審判決（九十三年度上重更(一)字
第六四號，起訴案號：台灣台北地方法院檢察署九十一年度偵字
第二四一九五號、九十二年度偵字第三一二號、第五五六六號）
，提起上訴，本院判決如下：
    主  文
原判決撤銷，發回台灣高等法院。
    理  由
本件原判決撤銷第一審關於上訴人丁○○意圖勒贖而擄人而故意
殺被害人及共同意圖勒贖而擄人，關於上訴人丙○○意圖勒贖而
擄人，暨關於上訴人乙○○、甲○○部分之科刑判決，改判依牽
連犯從一重論處丁○○犯強盜罪而故意殺人罪刑（處死刑，褫奪
公權終身）及共同意圖勒贖而擄人罪刑（無期徒刑，褫奪公權終
身），依牽連犯從一重論處丙○○、乙○○、甲○○結夥三人以
上攜帶兇器強盜罪刑（丙○○處有期徒刑十五年，乙○○、甲○
○各處有期徒刑十年），及論處丙○○、乙○○、甲○○共同意
圖勒贖而擄人罪刑（丙○○處有期徒刑十五年，乙○○、甲○○
各處有期徒刑十年），固非無見。
惟查：(一)、主文乃法院標明被告事件所為判決之結果，為判決書
應記載之事項，其內容必須與事實、理由及適用法條一致，若有
不相連貫，即非適法。原判決事實欄記載丁○○前因偽造文書案
件，經原審法院判決有期徒刑三月（八十八年度上訴字第一○二
八號），如易科罰金，以三百元折算一日確定，於民國九十一年
五月三日執行完畢。理由中亦說明「被告丁○○前於八十六年間
因偽造文書案件，經法院判處有期徒刑三月，如易科罰金，以三
百元（銀元）折算一日確定，並於九十一年五月三日執行完畢，
有本院被告全國前案紀錄表、台灣台中地方法院檢察署刑案資料
查註紀錄表各一份可考，其於五年以內再犯本案如事實欄二、三
所示最重本刑為有期徒刑以上之罪，為累犯，除法定本刑死刑、
無期徒刑，依法不得加重外，就有期徒刑部分，依刑法第四十七
條規定，加重其刑」（見原判決第二九頁第十六至二三列），其
據上論斷欄亦引用刑法第四十七條，乃主文就丁○○所犯各罪竟
均未為累犯之諭知，致其主文之記載與事實認定、理由論述不相
一致，難認適法。(二)、有罪之判決書應記載事實，刑事訴訟法第
三百零八條定有明文。所謂事實，不僅指犯罪之行為而言，即犯
罪之時間、處所、動機、目的、手段、結果等與論罪科刑有關之
事項，均應詳加認定，明確記載，使達可得確定之程度，而無礙
於犯罪同一性之辨別，始足為適用法律及判斷其適用是否適當之
準據。而殺人罪之成立，須於實施加害行為時，即有使人喪失生
命之故意始足當之。就此一主觀之要件，既關係罪責之成立與否
，自應憑證據予以證明，且不容許有合理性之懷疑存在。原判決
認丁○○「單獨基於殺人之犯意，於同日凌晨四時許至上午九時
許間某不詳時間，將劉增壽載往不詳處所，以不詳方式致劉增壽
窒息死亡而殺害後，並以遺棄屍體之犯意，將劉增壽之屍體載至
丁○○之故鄉霧峰鄉鄰近之台中縣太平市○○里○○路電信桿中
西枝七二左分六五左分三約五十公尺處路旁山坡下予以遺棄」（
見原判決第五頁第四至九列），即認丁○○單獨萌生殺害劉增壽
之犯意後，於不詳時間、不詳地點、以不詳方法殺死劉增壽，再
載往台中縣太平市○○里○○路山坡下棄屍。惟理由中並未敘明
憑以認定丁○○單獨萌生殺害劉增壽犯意之依據，及何以僅丁○
○一人因唯恐劉增壽報案竟單獨起意殺人之理由；且窒息死亡之
原因所在多端，原審既認丁○○之行為手段係不詳，則劉增壽窒
息死亡結果之發生究係基於丁○○剝奪其生命法益之直接故意行
為，或與丁○○主觀認識不生齟齬之間接故意行為或非屬其認知
之其他不可逆料等因素所導致，即難遽加憑斷；況殺人地點既為
不詳，又如何憑認其有搬移遺棄屍體之行為？原判決就丁○○在
何時地以何法殺害劉增壽之具體事實既均未詳加認定，自不足資
為丁○○有強盜而故意殺人或遺棄其屍體等犯行之法令適用依據
。本院前次發回意旨就此已詳予指明，原判決仍未認定記載，致
其調查未盡及判決不載理由之瑕疵依舊。(三)、原判決雖謂「劉增
壽屍體被發現處係在台中縣太平市○○里○區○○道路，鄰近南
投縣國姓鄉，為一偏遠山區，依死者態樣及現場勘查結果無掙扎
情形，研判該處非第一現場，此有台中縣警察局霧峰分局之調查
報告可稽」（見原判決第十六頁第二十至二四列）。惟原審於九
十四年二月二十三日函詢內政部警政署刑事警察局（下稱刑事警
察局），略以該局承辦丁○○等人綁架殺害劉增壽一案，如何認
定發現劉增壽屍體處非係第一現場？（見更(一)卷第一三六頁）據
刑事警察局九十四年三月十七日刑偵一(2)字第○九四○○四一六
二八號函覆原審略稱：「由相關資料並無法認定發現劉增壽屍體
處（位太平市○○里○○道路）非係第一現場」（見更(一)卷第一
六五頁），即劉增壽被發現之陳屍處所，無法認定不是遭殺害之
第一現場。刑事警察局就劉增壽被發現陳屍處是否為第一現場所
為之研判意見，與霧峰分局之調查報告迥異，原審雖採霧峰分局
之調查報告為劉增壽被發現陳屍處不是其遭殺害第一現場之論據
，唯刑事警察局上開覆函何以不足憑採，原判決悉未說明論列，
理由自嫌欠備。(四)、王姵文或稱其與劉增壽為男女朋友關係，彼
此間無金錢糾紛（見原判決第十二頁末二列），或稱「劉增壽是
我的客人，我要跟劉增壽見面的時候我都會打電話告訴丁○○，
主要是不要讓丁○○打電話過來，而讓我的客人不高興」（見判
決第二十頁第八至十一列），其前後所述不一，原判決竟併採為
不利上訴人等之論證，非無矛盾。又乙○○於警詢中供稱：「在
丁○○租屋處，丁○○曾接到電話，對方係何人我不知道，但我
聽到丁○○以台語向對方說『人現在已經在我這裡了！』而對方
在對向亦有對丁○○講話」（見偵字第二四一九五號卷(一)第一二
六頁），甲○○在警詢中亦供稱：「我們四人挾持被害人並控制
他的行動後，於返回台北市○○○路○段七十七巷十六號六樓之
二途中，丁○○曾接到一通電話，丁○○與對方談話時，曾報告
對方說：人我們已經抓到，要如何處理，之後告訴我們說：事主
說不要打他，有事回去再說；回到台北市○○○路○段七十七巷
十六號六樓之二並問得被害人金融卡密碼之後，丁○○也有與外
界聯絡，並向對方說：有領到二十萬元（新台幣，下同），而且
密碼也對，被害人很配合。由以上丁○○與別人的對話中我覺得
應該有人在背後操控」（見前引卷第一三五頁反面）。如果無訛
，乙○○、甲○○在前揭警詢中所稱與丁○○通電話之人，究係
何人？與王姵文有無關係？為明王姵文在本件中證言之憑信性及
事實真相，自應詳予調查。本院前次發回意旨，就此亦已詳予指
出應予究明，惟原審仍恝置不論，自有調查未盡之違法。(五)、原
判決事實欄記載上訴人等「……將劉增壽強拉入其前述所駕駛車
輛內後座，再由丙○○駕駛上開車輛，丁○○坐於駕駛座旁，乙
○○、甲○○則坐於劉增壽兩旁使其無法離去，丁○○隨即指示
將劉增壽載至……丁○○租屋處，途中丁○○由隨身袋子中取出
尼龍繩及眼罩，指示乙○○以繩子綑綁劉增壽雙手及雙腳，甲○
○以眼罩遮住劉增壽雙眼，丁○○復自該隨身之袋子內取出以礦
泉水空瓶盛裝之不明液體，並表示具有安眠效果後即指示乙○○
強灌入劉增壽口中，……」（見原判決第三頁第十六至二四列）
，即認上訴人等共同強拉劉增壽上車後，係由丙○○駕車前往丁
○○在台北市之租住處，途中由丁○○指示乙○○強灌劉增壽不
明液體；惟理由中竟說明「而被告丙○○雖係受被告丁○○之邀
參與前述擄人勒贖等行為，然由其……，對被害人劉增壽所施用
之手段又係持電擊棒並予綑綁，再灌食足使人意識不清之不明液
體等手段，亦見其兇殘」（見原判決第三十頁第二四至二八列）
，即謂丙○○除綑綁劉增壽外，並強灌其吞食不明液體。其事實
認定與理由論述顯屬不相適合，非無判決理由矛盾之違誤。又原
判決理由中一面說明「證人蕭瑞豪已證稱：被告丁○○初始確有
表示曾去關西」（見原判決第十頁第十五至十六列），一面論述
丁○○於九十一年十二月四日及九十二年一月二十二日警詢中均
稱其於九十一年七月十八日未離開台北市，嗣於九十二年一月二
十二日偵查中始改稱九十一年七月十八日其應係前往新竹關西地
區云云（見原判決第十八頁第九至十七列），亦屬可議。(六)、許
淳毅於警詢中供稱：「以提款卡轉帳三次，第一筆轉匯五萬元，
第二筆轉匯十萬元，第三筆轉匯五萬元，共轉匯二十萬元給犯嫌
丁○○等人，三筆均依錢嫌所指定之陽信銀行帳戶……轉匯。錢
嫌並未依約釋放我」等語，即指其家人匯款二十萬元後，上訴人
等未「依約」將其釋回，其所謂之「依約」究何所指？是否如丁
○○所辯：其僅要求許淳毅歸還二十萬元，係許淳毅自己利用機
會向其父母要六十萬元云云？關乎上訴人等之利益，事實審法院
自應詳加釐清；許淳毅雖於原審更審時供稱「這個筆錄是警方寫
的，他的筆錄是經過修飾的，我不清楚為何會寫約定二字」（見
原判決第二五頁第二三至二四列），惟其前揭供證之憑信性為何
，自應傳喚製作警詢筆錄之員警到場調查，以資審認，乃原審未
深入查明，細心剖析，即遽予審結，並採許淳毅上開猶待辨明之
證詞為論據，自嫌速斷。又許淳毅於警詢時指稱：被束縛身體自
由期間，未管制手機通話，可以隨時與外界聯絡等語；而依卷附
台北縣政府警察局新店分局九十三年五月十九日店警刑字第○九
三○○一六二八七號函所檢附之通訊監察錄音譯文表所示，許淳
毅為上訴人等挾持期間，仍可自行接聽其父、同事女友、台新銀
行行員等人詢問發生何事、安全與否及洽談貸款等電話，其間台
北市政府警察局中山分局員警亦曾以電話直接詢問許淳毅其當時
所在、案件發生情形及對方人數等（見上重訴卷第二四二至二四
三頁），此就上訴人等所辯挾持許淳毅非為擄人勒贖一節，自屬
有利證據，原審未予審酌，復未說明無從採為有利上訴人等論斷
之理由，亦有判決不載理由之違誤。上訴意旨指摘原判決不當，
非無理由，應認仍有發回更審之原因。原判決說明不另為無罪諭
知部分，基於審判不可分原則，亦應併予發回。
據上論結，應依刑事訴訟法第三百九十七條、第四百零一條，判
決如主文。
中　　華　　民　　國　九十四　年　　九　　月　　八　　日
                      最高法院刑事第十二庭
                          審判長法官  謝　俊　雄
                                法官  陳　世　雄
                                法官  蘇　振　堂
                                法官  吳　信　銘
                                法官  徐　文　亮
      本件正本證明與原本無異
                                      書  記  官
中　　華　　民　　國　九十四　年　　九　　月　 十四 　日
                                                      j
